【裁判字號】    98,交上易,214
【裁判日期】    981210
【裁判案由】    過失傷害
【裁判全文】
臺灣高等法院刑事判決               98年度交上易字第214號
上  訴  人  臺灣臺北地方法院檢察署檢察官
被      告  甲○○
上列上訴人因被告過失傷害案件，不服臺灣臺北地方法院98年度
交簡上字第15號，中華民國98年6月17日第一審判決（起訴案號
：臺灣臺北地方法院檢察署97年度偵字第24237號），提起上訴
，本院判決如下：
    主  文
上訴駁回。
    理  由
一、公訴意旨略以：被告甲○○於民國97年8月14日下午5點許，
    騎乘車號LDO-358號重型機車沿臺北市○○○路平面車道由
    北往南方向行駛，本應於注意車前狀況，及二車併行之間隔
    ，並隨時採取必要之安全措施，而依當時狀況天候晴，日間
    有照明，柏油路面乾燥、無缺陷、無障礙物，視距良好，號
    誌動作正常等客觀情狀，並無不能注意之情事，竟於同日下
    午17時54分許，行經建國北路與長安東路交岔口時，疏未注
    意沿同向前方由告訴人乙○○所騎乘車號SYT-597號普通輕
    型機車已打左轉方向燈欲往東變換車道至建國高架匝道，因
    告訴人亦疏未注意，未保持安全距離，以致雙方車輛發生擦
    撞，致告訴人人車倒地，受有左大腿擦傷、左腳拇指甲部分
    斷裂、左腳第二趾擦傷、左腳第三趾指甲斷裂、胸壁挫傷之
    傷害等語，因認被告涉犯刑法第284條第1項前段過失傷害罪
    嫌。
二、犯罪事實應依證據認定之，無證據不得認定犯罪事實，又不
    能證明被告犯罪者，應諭知無罪之判決，刑事訴訟法第154
    條第2項、第301條第1項分別定有明文。且認定犯罪事實所
    憑之證據，雖不以直接證據為限，間接證據亦包括在內，然
    無論直接或間接證據，其為訴訟上之證明，須於通常一般之
    人均不致於有所懷疑，而得確信其為真實之程度者，始得據
    之為有罪之認定，倘其證明尚未達到此一程度，而有合理性
    懷疑之存在時，即無從為有罪之認定，此有最高法院76年度
    臺上字第4986號判例意旨可資參照。又告訴人之告訴，係以
    使被告受刑事訴追為目的，是其陳述是否與事實相符，仍應
    調查其他證據以資審認；且認定不利於被告之事實，須依積
    極證據，苟積極證據不足為不利於被告事實之認定時，即應
    為有利於被告之認定，更不必有何有利之證據（最高法院52
    年度臺上字第1300號、30年度上字第816號判例意旨參照）
    。次按刑法上之過失者，係指行為人按其情節應注意，並能
    注意而不注意，或行為人對於構成要件事實，雖預見其發生
    而確信其不發生者而言，刑法第14條定有明文，是刑法上過
    失行為之成立，應以行為人對該過失行為所生之構成要件結
    果、因果歷程有客觀之預見可能性及主觀預見可能性，且行
    為人基於此預見之可能性，而有違反客觀上之注意義務而致
    構成要件事實發生者，始足當之。又按汽車駕駛人可信賴其
    他參與交通之對方亦能遵守交通規則，同時為必要之注意，
    謹慎採取適當之行動，而對於不可預知之他方參予交通者之
    違規行為，並無預防之義務（最高法院74年台上字第4219號
    判例意旨參照）。換言之，汽車駕駛人，因可信賴其他參與
    交通之對方亦能遵守交通規則，且衡諸日常生活經驗及一般
    合理駕駛人之注意能力，已為必要之注意，並已採取適當之
    措施，或縱未採取適當之措施，仍無法避免交通事故之發生
    時，該汽車駕駛人對於信賴對方亦能遵守交通規則乃竟違規
    之行為，自無預防之義務，難謂該汽車駕駛人即有能注意而
    不注意之過失，而令負過失之責任（最高法院90年度台上字
    第2400號判決意旨參照）。是交通安全規則所由訂立之本旨
    ，乃繫於交通路權優先之概念，亦即關於他人違規行為所導
    致之危險，僅就可預見，且有充足時間可採取適當之措施以
    避免結果之發生時，方負其責任，對於他人突發不可知之違
    規行為並無防止之義務。若事出突然，行為人依當時情形，
    不能注意時，縱有結果發生，仍不得令負過失責任。
三、檢察官認被告涉有上述過失傷害罪嫌，係以：(1)被告之自白
    ；(2)告訴人之指述；(3)財團法人基督復臨安息日會臺安醫院
    （下稱臺安醫院）診斷證明書2件、天主教耕莘醫院（下稱
    耕莘醫院）永和分院診斷證明書件份；(4)交通事故現場圖、
    補充資料表、談話記錄表、調查報告表、現場照片6張；(5)
    臺北市政府警察局交通警察大隊道路交通事故初步分析研判
    表1件；(6)臺北市○○○○○道路交通事故肇事人自首情形
    紀錄表等為其論據。訊據被告雖承認其於97年8月14日下午5
    點左右騎乘LDO-358號重型機車，行經建國北路與長安東路
    交岔口時，與告訴人騎乘之SYT- 597號輕型機車發生碰撞，
    並致告訴人受有左腳第三趾指甲斷裂、胸壁挫傷等傷害等情
    ，惟堅詞否認就本件車禍之發生有何過失，辯稱：「當時其
    係直行車，且是交通擁擠之時段，告訴人突然從右側切到前
    方，沒有打方向燈，其反應不過來，且左側有很多機車要上
    建國高架橋引道，也只能剎車，撞到是一瞬間的事，偵查中
    檢察官誤會其意思，其僅承認有與告訴人發生擦撞之事實，
    其並無過失。」等語。經查：
（一）被告於97年8月14日下午5點左右，騎乘LDO-358號重型機
      車，沿臺北市○○○路平面車道由北往南方向行駛，通過
      建國北路與長安東路交岔口時，前述機車車頭右側與同向
      告訴人騎乘之SYT-597號輕型機車左側後方發生碰撞，被
      告與告訴人之機車雙雙倒地，告訴人並受有左腳第三趾指
      甲斷裂、胸壁挫傷等傷害等情，業據被告自承不諱，並有
      臺安醫院診斷證明書2件、耕莘醫院永和分院診斷證明書1
      件、交通事故現場圖、補充資料表、現場照片2張（偵卷
      第22頁）、車損照片4張（偵卷第23至24頁），及證人即
      臺北市政府警察局中山分局交通分隊警黃冠錦於原審98年
      6月2日審理期日庭呈之現場照片2張可證（原審卷第68頁
      ），堪認屬實。
（二）告訴人於97年8月14日在臺安醫院接受證人黃冠錦警員詢
      問時陳稱：「我原先騎車沿建國北路北向南綠燈通過長安
      東路口，之際繼續沿建國北路北向南平面道第1車道行駛
      ，至肇事處時，我開啟左側方向燈，確認左後方無車後，
      才緩緩向左變換車道，要進入建國高架橋往南之機車引道
      ，向左變換車道未久，突感到後方受到撞擊，繼而倒地而
      肇事，後來有名男性騎士趨前告知，才知道是所騎乘的重
      機LDO-358沿同車道同向行駛至我車左後方時以其右前車
      頭碰撞我車左後車尾而肇事，我不清楚現場刮地痕係我車
      或對方車輛所造成。」（交通事故談話紀錄表第4點）、
      「我車是在建國高架橋橋墩的進障礙物線尖端附近遭撞擊
      ，但警方的現場圖顯示，刮地痕係位在橋墩處，兩處有相
      當的距離，故亦認為對方（即被告）車速過快。」（交通
      事故談話紀錄表第14點）等語（偵卷第15頁），參以證人
      黃冠錦於原審審理時結證稱：「本件事故發生後，第一位
      到現場處理之警員係李俊豪，道路交通事故現場圖亦係由
      李俊豪製作後，交其持往醫院交告訴人閱覽，並於詢問告
      訴人後製作交通事故談話紀錄表，告訴人當時意識清楚，
      並表示撞擊點是在建國高架橋橋墩之進障礙物線尖端附近
      ，均已記載於交通事故談話紀錄表上。」等語（原審卷第
      46頁至第46頁反面），由告訴人及證人黃冠錦警員之證言
      可知，告訴人於97年8月14日接受證人黃冠錦詢問時意識
      清楚，對於道路交通事故現場圖之內容詳為閱覽，明確指
      陳撞擊點及車禍發生之經過，亦表達其對於刮地痕造成之
      原因不清楚，顯然對於本件車禍各項細節，充分明瞭而為
      完全陳述。
（三）被告於97年8月14日在臺安醫院接受證人黃冠錦警員詢問
      時供稱：「我騎車沿建國北路北向南綠燈直行通過長安東
      路口，之際繼續沿建國北路北向南平面道第1車道行駛，
      至肇事處時，我見有輛輕機SYT-597沿同向行駛在我車右
      前方，該車壓到車道線，不斷向左緩緩變換車道，左側第
      1車道有許多車輛行駛當中，該車仍持續向左行駛，此時
      ，見另輛沿同車道同向行駛於我車前方的車號不詳機車，
      快速自輕機SYT-597左側通過，兩車差點發生擦撞，我連
      忙閃避剎車，最後我車右前車頭仍不慎與輕機左後車尾發
      生擦撞而肇事。」（交通事故談話紀錄表第4點）、「現
      場路面所遺留之刮地痕是我車倒地所造成，刮地痕起點是
      兩車撞擊位置，我不清楚對方是否有開啟方向燈。」（交
      通事故談話紀錄表第14點）等語（偵卷第16頁）。經對照
      被告前述供述與告訴人前述指述可知，2人關於肇事前兩
      車均沿建國北路北向南行駛，且均已通過長安東路口後，
      仍沿建國北路平面道第1車道行駛，告訴人之機車行駛於
      被告之機車前方，至告訴人開始向左行駛變換行徑路線後
      ，被告之機車車頭右側始與告訴人之機車左側後方發生碰
      撞等過程之陳述，均屬一致。
（四）告訴人嗣於偵查中更易前詞，否認兩車撞擊時其所騎乘之
      機車已轉向，證稱仍屬直行狀態云云（偵卷第33頁），又
      於原審審理時，一再具狀表示其所騎乘之機車尚未轉向云
      云，再於本院審理時表示兩車碰撞後先滑行才倒地，碰撞
      位置並非刮地痕起點位置云云，並提出證人張億煌於台灣
      台北地方法院98年度交易字第301號案件審理中證述案發
      當時其在長安東路、建國北路執行交整崗勤務，（建國北
      路）北向南綠燈過沒多久，就聽到碰撞聲，其回頭看告訴
      人之車輛不穩快倒地，當時車多，其認為告訴人車速較慢
      ，是因為告訴人要往左靠向匝道等情（本院卷附該案98年
      10月2日審判筆錄）之證言筆錄為憑。然依道路交通事故
      補充資料表及兩車車損照片觀之，告訴人之機車左後車尾
      碰撞損壞，右側車身有刮地痕，被告之機車右前車頭碰撞
      損壞，右側車身有刮地痕，而依道路交通事故現場圖（偵
      卷第21頁），及現場照片2張（偵卷第22頁）觀之，兩車
      倒地後留於肇事現場地面之不規則刮地痕2道均自建國北
      路平面車道內側第1車道（寬度約3.2公尺）靠近分隔第1
      車道與第2車道之白虛線附近開始，依兩車行進方往左偏
      向建國高架橋橋墩處延伸，較長刮地痕（左側）直線距離
      約8公尺，顯示兩車倒地之位置（即刮地痕起點）均在建
      國北路平面車道內側第1車道，靠近分隔第1車道與第2車
      道之白虛線附近，且當時告訴人騎乘之SYT-597號機車已
      開始向左偏行，產生向左之推力，致前述SYT-597號機車
      與直行之LDO-358號機車於倒地後，雙雙往左滑行，而造
      成前述刮地痕，據此，告訴人於97年8月14日證人警員黃
      冠錦詢問時關於其於肇事前已開始向左偏行，變換行徑路
      線之陳述，應較可信。證人張億煌亦證稱其看到告訴人要
      往左靠向匝道，車速較慢，一聽到碰撞聲，回頭看告訴人
      之車輛不穩快倒地等情，衡諸證人張億煌一聽聞碰撞聲立
      即回頭，係瞬間發生之事，告訴人之車速又慢，可見告訴
      人所騎乘之機車與被告所騎乘之機車發生碰撞即不穩倒地
      ，告訴人嗣後於偵審中翻異前詞，改稱發生碰撞時其騎乘
      之機車係直行狀態，尚未轉向，碰撞位置並非刮地痕起點
      位置云云，要與事實不符，殊不足採。告訴人之指述既有
      前述瑕疵，自不得僅憑告訴人之證詞，遽為不利被告之認
      定。
（五）告訴人於原審審理時結證稱：「其係通過長安東路後，在
      近障礙物線尖端附近，才從建國北路平面車道準備左上引
      道。」等語（原審卷第45頁），並當庭以「○」在原審卷
      第68頁上方照片標示其準備左上引道之處，被告於原審審
      理時亦供稱：「其已通過長安東路口，並經過斑馬線後，
      才看見告訴人之機車壓在白線上準備靠左行駛。」等語（
      原審卷第48頁反面，惟依其當庭在原審卷第68頁上方照片
      以「△」標示之位置觀之，應係在通過斑馬線之前），參
      以前述說明可知，本件兩車於肇事前，均沿建國北路北向
      南行駛，並先後通過長安東路口，約至建國高架橋近障礙
      物線尖端（尖端與斑馬線緊接）附近時，被告欲沿建國北
      路平面道第 1車道繼續直行，告訴人則行駛於被告之機車
      右前方，並自分隔第1車道與第2車道之白虛線附近開始向
      左偏行，準備左上建國高架橋機車專用道，被告見狀雖即
      時採取剎車之措施，LDO-358號機車右前車頭仍與SYT-597
      號機車左側後方發生碰撞，兩車雙雙倒地往左滑行等情，
      堪予認定。
（六）本件公訴人以被告行車時未注意車前狀況及兩車併行之間
      隔，而認被告就本件車禍之發生有過失。然汽車駕駛人依
      規定遵守交通規則行車時，得信賴其他汽車駕駛人亦能遵
      守交通規則，故關於他人違規行為所導致之危險，僅就可
      預見，且有充足時間可採取適當之措施以避免結果之發生
      時，負其責任，對於他人突發不可知之違規行為並無防止
      之義務。又按刑法上之過失犯，以行為人對於犯罪結果之
      發生按其情節應注意，並能注意，而不注意者，始克相當
      ，若事出突然，依當時情形，不能注意時，縱有結果發生
      ，仍不得令負過失責任。再機器腳踏車變換車道時，應讓
      直行車先行，並注意安全距離，道路交通安全規則第99條
      第1項第3款規定甚詳。本件告訴人騎乘之SYT-597號機車
      行駛於被告騎乘之 LDO-358號機車右前方，兩車並非併行
      之車輛，被告自無違反未注意 2車併行間隔之可能。又當
      時告訴人準備自建國北路平面道路內側第 1車道，變換車
      道至建國高架橋機車專用道，原應提早緩慢改變行徑路線
      ，以便及時進入建國高架橋，並應於變換車道前確認左、
      後方有無來車，禮讓直行車輛先行，及注意保持足供後方
      來車反應之時間及距離，且縱使告訴人於變換車道前有開
      啟左方向燈，亦不因此而免除前述注意義務。事發當時正
      值交通尖峰時期，車禍發生地點又屬車流龐大之路段，告
      訴人遲至通過長安東路，已進入建國北路平面道路後，始
      開始準備變換車道，而未提早緩慢改變行徑路線，已提高
      發生事故之風險。再自告訴人準備變換車道之處向後觀察
      ，乃屬直線路段，視線並無任何障礙，倘告訴人於變換車
      道前確有盡到注意左、後方有無來車之義務，實無未見被
      告直行而來之可能，顯見其於變換車道前未禮讓直行車輛
      ，亦未注意保持足供後方來車反應之時間及距離，自已違
      反道路交通安全規則第99條第1項第3款之規定，其於原審
      審理時證稱其有察看後方沒有來車（原審卷第45頁）云云
      ，尚難採信。
（七）再本院向台北市交通管制工程處函詢案發地點即台北市中
      山區○○○路、建國北路口，建國高架橋上匝道西側平面
      道路速限，該局函覆：該處建國高架上匝道行車速限為每
      小時40公里，平面車道行車速限為50公里等語，有該處98
      年10月8日北市交工設字第09833420600號函附卷可憑。被
      告以時速50公里之速度直行於建國北路平面道路，屬未違
      反道路交通安全規則之正當駕駛行為，其雖未帶駕照僅係
      行政違規行為，惟無損於其合法駕駛之正當性，被告行駛
      於告訴人左後方，雖有注意車前狀況之義務，但其原可信
      賴前方車輛駕駛人均會遵守交通規則，維持一定之行徑路
      線，並於變換車道前提供其足以反應之時間及距離，且告
      訴人開始向左偏行之地點，既在建國高架橋橋墩前方近障
      礙物線尖端附近，被告亦可信賴準備左上建國高架橋機車
      專用道之車輛，均已提前進入進入機車專用道之行徑路線
      ，而行駛於右側之車輛（建國北路平面車道內側靠近第2
      車道）均屬直行車輛。又被告發現告訴人向左偏行之地點
      為通過長安東路口後，通過斑馬線前（依原審卷第60至62
      頁、第68頁之現場照片觀之，約與現場圖所標示刮地痕起
      點，與分隔2車道之白色虛線平行延伸至長安東路路緣之
      15.8公尺處相當），距離兩車撞擊之建國高架橋近障礙物
      線尖端附近不到8公尺（2公尺4格，每格比例尺為2公尺
      ），以被告自承通過長安東路口時之行車速度時速50公里
      計算，反應時間不到1秒，對於此項瞬間發生之狀況，倘
      被告採取突然向左閃避之措施，以當時正值交通顛峰時間
      ，該處又屬交通流量極大之路段，將可能對他人造成更大
      之傷害，實難期待被告可預見他人突然違規向左偏行之突
      發狀況，而採取除緊急剎車，避免與告訴人之機車發生碰
      撞以外之其他適當措施，且於此種情形下，若仍謂被告有
      未注意車前狀況之過失，係強令機車駕駛人必須與左前方
      、右前方機車保持10餘公尺以上之距離，始能免責，則所
      有參與臺北市交通活動之機車駕駛人均將隨時身陷違反未
      注意車前狀況義務之窘境，以台北市繁忙之交通狀況，事
      實上不可能要求台北市道路○路人如此高度之注意義務。
      故被告既遵守交通規則行車，自可信賴他人亦會遵守交通
      規則，其未違背交通注意義務之合法駕駛行為，尚難令其
      負過失之責，臺北市車輛行車事故鑑定委員會鑑定意見：
      「依駕駛習性，車輛應遵循車道方向前進，如有轉向，除
      應打方向燈外，仍應提供其他直行車足夠反應時間。由乙
      ○○於鑑定會議指稱，事故前其車行駛於第3車道右側，
      當時左後側無車，其雖稱碰撞時尚未轉向，然由事故現場
      圖刮地痕由第3車道右側向左偏知走向，顯示乙○○騎乘
      之普通輕機車已向左變換行向，是以推論乙○○騎乘普通
      輕機車變換行向未注意左後方來車為本事肇事原因，甲○
      ○騎乘普通重機車依規定直行無肇事因素」及台北市車輛
      行車事故鑑定覆議委員會鑑定覆議意見：「一、乙○○SY
      T- 597號普通輕機車：變換行向未注意左後方來車（肇事
      因素）。二、甲○○LDO-358號重型機車：無肇事因素。
      駕駛汽車未隨身攜帶駕駛執照（一般違規）。」均同此見
      解，有臺北市車輛行車事故鑑定委員會鑑定意見書（原審
      卷第31至33頁）及台北市車輛行車事故鑑定覆議委員會鑑
      定覆議意見書（附於本院卷）附卷足稽。
（八）綜上所述，公訴人所舉證據未達於通常一般之人均不致有
      所懷疑之程度，復查無其他積極證據足證被告就本件車禍
      之發生有何過失，不能證明被告犯罪，參照前述說明，依
      法應為被告無罪之諭知。
四、原審認本件被告係合法駕駛，公訴人所提出之證據，並無從
    證明被告有何駕車過失傷害告訴人之行為，此外，復查無其
    他積極證據足證被告有何過失傷害犯行，而為其無罪之諭知
    。經核尚無不當，檢察官仍執陳詞上訴，認被告涉有過失傷
    害犯行為，為無理由，應予駁回。
據上論斷，應依刑事訴訟法第368條，判決如主文。
本案經檢察官許仲瑩到庭執行職務。
中    華    民    國    98    年    12    月    10    日
                  刑事第十七庭  審判長法  官  趙功恆
                                      法  官  陳憲裕
                                      法  官  黃雅芬
以上正本證明與原本無異。
不得上訴。
                                      書記官  鄭雅云
中    華    民    國    98    年    12    月    10    日


司法院資訊處製作；財團法人民間司法改革基金會備份。
